臺灣高等法院刑事判決　　　　　　　　　　　　　九十三年度交上易字第二四九號
　　上　訴　人　臺灣桃園地方法院檢察署檢察官
　　上　訴　人
　　即　被　告　甲○○
　　選任辯護人　孔令則律師
右上訴人因過失傷害案件，不服臺灣桃園地方法院九十二年度交易字第四五九號，中
華民國九十三年七月二十一日第一審判決（起訴案號：臺灣桃園地方法院檢察署九十
二年度偵字第三三四七號），提起上訴，本院判決如左：
    主  文
原判決撤銷。
甲○○因過失傷害人，處有期徒刑參月，如易科罰金以參佰元折算壹日。
    事  實
一、甲○○於民國九十二年一月二十四日下午四時五十分許，駕駛車牌號碼ＬＡ─０
    五三０號自用小客車，沿桃園縣龜山鄉○○路○段往迴龍方向行駛，行至萬壽路
    二段與華美街設有閃光管制號誌之交岔路口，欲右轉進入華美街，本應注意車輛
    行經交岔路口時，轉彎車應讓直行車先行，且依當時之天候晴、日間有自然光線
    、路面乾燥、無缺陷、無障礙物、視距良好等情形，並無不能注意之情事，竟疏
    未注意乙○○騎乘車牌號碼ＧＰ八─０八九號之重型機車在其車身右後側直行而
    來，仍貿然由萬壽路二段右轉華美街，致乙○○煞避不及失去平衡而人車倒地，
    乙○○因而受有左上臂肱骨近端線性骨折、左足擦傷之傷害。甲○○於肇事後仍
    渾然未覺，迄同日十七時二十二分許，乙○○循線至其位於桃園縣龜山鄉○○村
    ○○街一一五號之住處索賠時，始知上情。
二、案經被害人乙○○訴由桃園縣政府警察局龜山分局報請臺灣桃園地方法院檢察署
    檢察官偵查後聲請簡易判決處刑，經臺灣桃園地方法院改依通常程序審理。
    理  由
一、訊據被告甲○○矢口否認有何過失傷害之犯行，辯稱：肇事處伊已通行十六年，
    均依照交通規則行駛，伊在肇事路口前一百公尺即開始打方向燈，要右轉時有注
    意看並未發現有車輛，對本件車禍實無過失云云。辯護人辯護意旨則以一、依光
    碟所示，被告所駕駛之自小客車已經通過停止線，且停止線位置係車身之一半，
    此時告訴人之機車尚未出現，待被告駕駛之小客車車體全部超過停止線二公尺，
    此時告訴人之機車始出現在被告自小客車之右後側，被告之車身長四點七公尺，
    此期間被告之行車距離為三點九公尺，依通常轉彎車之車速約為時速十五至二十
    公里，秒速約為五公尺，即可推斷上開行進期間約為零點八八秒，依據交通部運
    輸研究所函示一般駕駛發現危險狀況後之反應時間為零點四至零點五秒，右腳由
    加油板移至煞車板之時間為零點二秒，踩煞車板所需時間為零點一秒。因此發現
    危險狀況後立即採取煞車措施，車輛必須空走零點七秒至零點八秒。告訴人派出
    所偵訊筆錄自認車速為三十公里至四十公里，換算秒速為每秒十公尺，於發現危
    險至煞車空走零點八秒時間，告訴人機車應行進約八公尺。而被告係轉彎車，車
    速當不逾時速三十公里，換算秒數為八公尺。被告於轉彎前一百公尺即已打方向
    燈，自該處到轉彎時約十秒，在十秒前告訴人約在被告後方二十四點一公尺處，
    顯然係告訴人未注意車前狀況。二、依道路交通安全規則第一百零二條第六款規
    定，轉彎車應讓直行車輛先行，但直行車尚未進入交叉路口，而轉彎車已達中心
    處開始轉彎時，直行車應讓轉彎車先行，是對於已經進入交叉路口中心車輛，即
    取得行車之優先路權，本件依光碟片及現場勘驗，由停止線至華美街口僅四點六
    公尺，至轉彎路口中心點為六點六公尺，而由前述被告已離開停止線二公尺，則
    被告車頭已到達中心處即六點七公尺已開始轉彎，即取得優先路權，告訴人之直
    行車即應讓被告之轉彎車先行。三、本件肇事係單純之速、路權依然不改先、道
    路交通安全遵守與否之問題，鑑定意見指被告自小客車右轉彎未讓直行車先行為
    肇事主因，告訴人駕駛重機車疏未注意車前狀況為肇事次因，鑑定意見有矛盾，
    概直行車疏未注車前狀況，且轉彎車已至交叉路，則肇事責任應歸直行車，焉有
    分肇事主因及次因。經查：
（一）本件肇事之桃園縣龜山鄉○○路○段與華美街口，係設有閃光管制號誌交岔路
      口，且號誌正常運作，有道路交通事故調查報告表（一）、（二）在卷可稽。
      案發時被告係駕駛上開自用小客車沿萬壽路二段欲右轉至華美街，告訴人則係
      騎乘其重型機車沿萬壽路二段直行欲通過該華美街口返回住處等節，為被告及
      告訴人所供認，且經證人即被告同社區之鄰居蔡福壽到庭證稱：告訴人係住於
      龜山鄉嶺頂村，要回其住處，是直行該路口，而到伊社區○○○○○街等語（
      原審卷第六三頁至第六七頁）屬實，堪認被告於行經上開路口時，依其車行方
      向係轉彎車，告訴人則屬直行車，合先敘明。
（二）依原審及本院勘驗事故現場之複製光碟，被告車頭一通過停止線即開始右轉，
      其右前車燈下方小燈有亮。被告汽車車頭右前輪甫過路名標示桿時，告訴人機
      車即出現在其右後葉子板旁，機車前輪約在汽車右後輪旁，兩車相當接近，被
      告繼續右轉，當右後輪接近路名標示桿時，告訴人機車仍在汽車右後側葉子板
      處，機車前輪約在被告汽車右後輪，當時告訴人機車略呈傾斜，之後被告汽車
      繼續右轉，告訴人機車即左倒在被告汽車後方，有勘驗筆錄在卷可稽（原審卷
      第九十二頁，本院九十三年十月二十七日審判程序筆錄第三頁），且有翻拍照
      片可資參照（偵查卷第二七頁）。被告亦承認光碟及翻拍照片內之白色自小客
      車為其所駕駛（本院九十三年十月二十七日審判程序筆錄第九頁），是由上開
      光碟及照片可知被告在肇事路口路名標示桿附近約行進車前輪至車後輪之間之
      距離時，告訴人之機車即已行至被告之左後車輪處，再依被告庭呈之照片（附
      本院九十三年十月二十七日審判程序筆錄之後），被告車子之前輪至後輪之長
      度約為三百三十一公分（約三點三一公尺），換言之，即被告在肇事路口路名
      標示桿附近行進約三點三一公尺，告訴人即已到達路口。再以告訴人自陳述行
      車速度約三十公里至四十公里（偵查卷第七頁），其秒速約為八點三三公尺至
      十一點一一公尺，即告訴人在一秒前已行近路口路名標示桿約十一公尺點一一
      範圍內，即在被告轉彎前可得注意之範圍之內，被告稱其轉彎前三十公尺未發
      現有車輛，顯然未注意右後方是否有來車。另告訴人於原審證稱被告自其左後
      方超其車子，洵與上開勘驗光碟及卷附照片不符，洵不足取。
（三）被告固辯稱其於距離路口前一百公尺即開始閃燈顯示要右轉云云。查被告於行
      將右轉時確有閃右側方向燈，固有前開勘驗筆錄及翻拍照片可按，惟只能證明
      被告於攝得之萬壽路與華美街口之轉彎處顯示方向燈，至於被告距離路口前多
      遠顯示方向燈，並無證據足堪認定，是被告辯稱其於路口前一百公尺即顯示方
      向燈，尚屬無據。且依道路交通安全規則第一百零二條第一項第三款規定，汽
      車行駛至交岔路口，右轉彎時，應距交岔路口三十公尺前顯示方向燈或手勢，
      此為被告右轉彎時所應遵守之規則，然被告於交岔路口轉彎時，除遵守上開規
      定外，尚應遵守同條第六款之規定，即轉彎車應讓直行車輛先行，除非直行車
      尚未進入交叉路口，而轉彎車已達中心處開始轉彎時，直行車應讓轉彎車先行
      。經查被告駕駛自用小客車，一通過該萬壽路二段與華美街口處即開始右轉，
      其車頭甫過路名標示桿時，告訴人之機車即出現在該自用小客車之右後側葉子
      板旁，亦已進入交岔路口，此有前開勘驗筆錄及翻拍照片附卷可稽，職此，既
      被告於轉彎時，告訴人已行車至交岔路口，依前揭規定，此時被告之轉彎車即
      應讓告訴人之直行車先行。被告為汽車駕駛人，並領有駕駛執照，對於上開規
      定，理當知之甚詳並能注意及之，參諸當時之天候晴、日間有自然光、路面乾
      燥、無缺陷、無障礙物、視距良好等情形，有前揭光碟之勘驗筆錄、翻拍照片
      、交通事故現場事故黏貼表附之照片（偵查卷第十二頁、第十三頁）附卷可按
      ，並無不能注意之情事，且被告於本院審理時既自承於轉彎前未見告訴人機車
      ，顯然疏未注意告訴人機車已由其同向右後方直行而來之情事，即貿然於上開
      交岔路口右轉至華美街，而未讓告訴人機車先行，致使告訴人機車因煞避不及
      失去平衡而人車倒地，以致肇事，被告顯有過失，臺灣省桃園縣區車輛行車事
      故鑑定委員會鑑定意見書、臺灣省車輛行車事故覆議鑑定委員會結論，就被告
      部分亦同此認定。又被告上開過失行為，致告訴人受有左上臂肱骨近端線性骨
      折、左足擦傷之傷害，有仁義醫院出具之診斷證明書一紙在卷可稽，則其過失
      行為與告訴人受傷間，顯具相當因果關係。
（四）又依道路交通安全規則第九十三條第一項第二款規定，在設有快慢車道分隔線
      之慢車道上，時速不得超過四十公里。本件被告與告訴人行進之桃園縣龜山鄉
      ○○路○段係設有快慢車道分隔線，有卷附照片可稽（偵查卷第十二頁），告
      訴人自陳其車速在三十公里至四十公里之間，尚未違反上開道路交通安全規則
      之速限規定。又查依偵查卷第二十七頁編號１之翻拍照片所示，被告車身行近
      肇事路口路名標示桿時，告訴人尚未行至被告之右側車身；同卷同頁編號２之
      翻拍照片所示，迨被告車身行進約前輪至後輪之間距時，告訴人之機車已行至
      被告之右後車身處，顯見告訴人係自被告之右後方騎駛前來。惟依光碟及前揭
      偵查卷第二十七頁編號１之翻拍照片被告固有顯示方向燈，惟被告係自照片所
      示之時地才顯示方向燈或更早之時即已顯示方向燈，除被告之供述外，並無證
      據足資證明，職是，於告訴人尚未行至被告車身右後車輪前，是否被告已顯示
      方向燈而告訴人未注意車前狀況或是被告顯示方向燈時，告訴人已不及反應，
      洵難遽斷。且據告訴人於警訊時陳稱其行經萬壽路二段與華美街口時，突然有
      一部白色小客車從其左前方快速右轉等語（偵查卷第六頁背面），復證稱其感
      覺到被告車子時被告已要右轉，感覺被告車子沒有要煞車，讓其沒有時間反應
      ，其沒有看見被告之方向燈等語（本院九十三年十月二十七日審判筆錄第十一
      頁），再參以告訴人自陳之行車速度約為時速三十公里至四十公里（折合秒速
      為八點三三公尺至十一點一一公尺），依汽車行駛距離及反應距離一覽表，所
      需之反應距離為六點二四公尺至八點三二公尺，再依汽車煞車距離、行車速度
      及道路摩擦係數對照表所需之煞車距離為五公尺至九公尺，告訴人自發現車前
      狀況至採取避險措施，約需十一點二四公尺至十七點三二公尺之距離。復核前
      述被告之車子於路口接近路名標示處行進約三點三一公尺要右轉時，告訴人即
      已駛至，是告訴人能否即時注意車前狀況尚有可議，原審判決及臺灣省桃園縣
      區車輛行車事故鑑定委員會鑑定意見書、臺灣省車輛行車事故覆議鑑定委員會
      結論認告訴人未注意車前狀況，此部分尚嫌速斷，要無可採。
（五）辯護人辯護意旨以依光碟所示，被告所駕駛之自小客車已經通過停止線，且停
      止線位置係車身之一半，此時告訴人之機車尚未出現，待被告駕駛之小客車車
      體全部超過停止線二公尺，此時告訴人之機車始出現在被告自小客車之右後側
      ，被告之車身長四點七公尺，此期間被告之行車距離為三點九公尺，依通常轉
      彎車之車速約為時速十五至二十公里，秒速約為五公尺，即可推斷上開行進期
      間約為零點八八秒，依據交通部運輸研究所函示一般駕駛發現危險狀況後之反
      應時間為零點四至零點五秒，右腳由加油板移至煞車板之時間為零點二秒，踩
      煞車板所需時間為零點一秒。因此發現危險狀況後立即採取煞車措施，車輛必
      須空走零點七秒至零點八秒。告訴人派出所偵訊筆錄自認車速為三十公里至四
      十公里，換算秒速為每秒十公尺，於發現危險至煞車空走零點八秒時間，告訴
      人機車應行進約八公尺。而被告係轉彎車，車速當不逾時速三十公里，換算秒
      數為八公尺。被告於轉彎前一百公尺即已打方向燈，自該處到轉彎時約十秒，
      在十秒前告訴人約在被告後方二十四點一公尺處，顯然係告訴人未注意車前狀
      況云云。惟查辯護意旨所指內容，除告訴人自陳行車時速約為三十公里至四十
      公里有依據外，其餘所稱之「被告駕駛之小客車超過停止線二公尺，告訴人之
      車始出現在被告自小客車之右後側」，該「二公尺」如何求得並無依據，且以
      「假設」通常車子轉彎時速十五至二十公里作為本案之論斷基礎，而非以被告
      實際之行車速度作為論斷之基礎，更乏實據。再者，辯護意旨復以一般駕駛發
      現危險狀況後之反應時間為零點四至零點五秒，右腳由加油板移至煞車板之時
　　　間為零點二秒，踩煞車板所需時間為零點一秒因此發現危險狀況後立即採取煞
　　　車措施，車輛必須空走零點七秒至零點八秒云云。惟查辯護人上開「由加油板
　　　移至煞車板」之計算方式是以駕駛汽車為計算之基礎，本件告訴人係騎乘機車
　　　，其顯係張冠李戴，自無可取。職是其因此推論出十秒前告訴人在被告後方二
　　　十四點一公尺，告訴人未注意車前狀況云云，即毫無足取。再者，辯護意旨另
　　　以本件依光碟片及現場勘驗，由停止線至華美街口僅四點六公尺，至轉彎路口
　　　中心點為六點六公尺，而由前述被告已離開停止線二公尺，則被告車頭已到達
 　　 中心處即六點七公尺已開始轉彎，即取得優先路權，告訴人之直行車即應讓被
      告之轉彎車先行云云。經查辯護意旨依據光碟及勘驗筆錄得以確知被告之車已
      離開停止線「二公尺」，及華美街口僅「四點六公尺」，惟查由光碟及勘驗筆
      錄（原審卷第九十二頁，本院九十三年十月二十七日審判程序筆錄第三頁），
      均未有上開數據之記載，亦乏論斷之依據得以推論上開結果，辯護意旨上開論
      斷之數據，洵難採信。且辯護人疏未注意當被告行車至肇事路口時，告訴人騎
      乘之機車亦已到達該路口，有照片附卷可稽（偵查卷第二十七頁），而依道路
      交通安全規則第一百零二條第六款規定，直行車應讓轉彎車輛先行，必須是直
      行車尚未進入交叉路口，而轉彎車已達中心處開始轉彎，始有適用。是本件告
      訴人既已行車至交叉路口，被告即不得主張優先行駛。辯護意旨另認臺灣省桃
      園縣區車輛行車事故鑑定委員會鑑定意見書、臺灣省車輛行車事故覆議鑑定委
      員會結論之鑑定意見矛盾，本院就上開鑑定意見及覆議結果取捨之意見，論述
      如前，茲不贅述。
（六）綜上所述，本件事證明確，被告犯行洵堪認定。
二、核被告所為係犯刑法第二百八十四條第一項前段之過失傷害罪。
三、原審審理結果認被告事證明確據以論罪科刑，固非無見，然原審認定告訴人疏未
    注意車前狀況，尚嫌速斷，被告空言上訴及檢察官以被告量刑過輕而上訴，均無
    理由，惟原判決既有前揭之未洽，自應由本院將原判決撤銷改判。爰審酌駕駛汽
    車係高度危險之活動，牽涉用路人之安全，稍一不慎往往造成他人生命、身體之
    傷害，本件被告對於其行車轉彎造成告訴人避煞不及而人車倒地，渾然不知，顯
    見其注意程度不足，且事故發生迄今仍矢口否認犯行，迄未與告訴人達成和解等
    一切情狀，量處如主文所示之刑，並諭知科罰金之折算標準。
四、據上論斷，應依刑事訴訟法第三百六十九條第一項前段、第三百六十四條、第二
    百九十九條第一項前段，刑法第二百八十四條第一項前段、第四十一條第一項，
    罰金罰鍰提高標準條例第一條前段、第二條，判決如主文
本案經檢察官陳文禮到庭執行職務。
中　　　華　　　民　　　國　　九十三　　年　　 十一 　　月　　　十　　　日
                              臺灣高等法院刑事第十七庭
                                  審判長法  官  陳 正 雄
                                        法  官  許 錦 印
                                        法  官  杜 惠 錦
右正本證明與原本無異。
不得上訴。
                                        書記官  楊 秋 鈴
中　　　華　　　民　　　國　　九十三　　年　　十一　　月　　　十一　　　日
